【裁判字號】    92,上易,18
【裁判日期】    920630
【裁判案由】    返還土地
【裁判全文】
臺灣高等法院花蓮分院民事判決  九十二年度上易字第一八號
    上  訴  人  甲○○
    訴訟代理人  邱聰安律師
    被 上訴 人  乙○○
    訴訟代理人  蕭芳芳律師
右當事人間請求返還土地事件，上訴人對於臺灣臺東地方法院九十年度訴字第一三五
號中華民國九十二年一月十五日第一審判決，提起上訴，本院判決如左：
    主      文
上訴駁回。
第二審訴訟費用由上訴人負擔。
    事      實
甲、上訴人方面：
  一、聲明：
    (一)原判決廢棄。
    (二)駁回被上訴人在第一審之訴及假執行之聲請。
  二、陳述：除與原判決記載相同者，茲予引用之外，補稱：
      上訴人於附圖所示Ａ部分土地上種植釋迦，被上訴人則在附圖Ｂ部分土地上種
      植洛神花，毗鄰各自耕作。被上訴人數十年來應明知上訴人已受讓附圖Ａ部分
      之耕作權，且被上訴人於民國（下同）七十八年間取得系爭土地所有權之後，
      亦未受交付Ａ部分之土地，均足證明被上訴人於五十四年間自訴外人羅新春受
      讓者，僅限於附圖所示Ｂ部分土地。被上訴人既明知該情，卻仍請求返還Ａ部
      分土地，其行使權利顯然違背誠實及信用原則，不應准許。
  三、證據：援用第一審所提出之證據。
乙、被上訴人方面：
  一、聲明：駁回上訴。
  二、陳述：除與原判決記載相同者，茲引用之外，補稱：
      違反臺灣省山地保留地管理辦法第八條第一項規定，僅生該法第六十五條第一
      項（被上訴人誤載為第六十四條第一項）規定之法律效果，得由主管機關聲請
      法院撤銷耕作權，而非民法第七十一條所稱禁止規定之行為。被上訴人既未經
      主管機關訴請撤銷耕作權，復依該辦法第七條規定取得系爭土地所有權，自應
      加以保護。上訴人主張被上訴人與羅新春之買賣契約僅限於附圖所示Ｂ部分，
      並無依據，且被上訴人於七十八年取得系爭土地所有權之後，迭向上訴人索討
      土地，惟上訴人均稱其已耕作多年而拒不返還，絕不能以被上訴人未實際占有
      Ａ部分土地，即臆測買賣契約之標的僅限於Ｂ部分土地。
  三、證據：援用第一審所提出之證據。
    理      由
一、本件被上訴人起訴主張其於五十四年間向羅新春購買坐落臺東縣金峰鄉○○段四
    一三號地號土地（以下簡稱系爭土地），並於七十八年一月三十一日辦理所有權
    移轉登記。詎上訴人無權占有如附圖所示Ａ部分土地，爰依據所有物返還請求權
    ，請求上訴人返還土地。上訴人則以被上訴人與羅新春間關於系爭土地之買賣契
    約，違反臺灣省山地保留地管理辦法第八條第一項規定，應屬無效之法律行為，
    且亦得依據民法第二百四十六條第一項前段規定，認定該契約無效。縱認該契約
    有效，被上訴人亦僅買受附圖所示Ｂ部分土地，而不及於Ａ部分。且上訴人乃依
    據契約輾轉取得耕作權，為善意占有人，被上訴人明知其僅買受Ｂ部分土地，亦
    知悉上訴人長年使用Ａ部分土地，竟請求上訴人返還土地，其行使權利有違誠實
    及信用原則，不應准許等語，資為抗辯。
二、被上訴人主張之事實，業據其提出土地登記謄本為證，且經原審勘驗現場並製有
    勘驗筆錄及現場照片在卷可參，復有臺東縣太麻里地政事務所太地所登記字第０
    九一０００二七二一號函暨所附系爭土地所有權移轉登記相關資料，以及（九十
    ）太地所登記字第三八三九號函與土地複丈成果圖附卷可稽，而上訴人對於占有
    附圖所示Ａ部分之事實，亦不否認，堪信被上訴人之主張為真實。上訴人雖以前
    詞置辯，然依據被上訴人與羅新春於五十四年間簽訂買賣契約當時，應適用之臺
    灣省山地保留地管理辦法第八條第一項，固規定山地人民不得在取得耕作權、地
    上權期間內預期轉讓所有權，惟依據同辦法第六十五條第一項規定，違反上開規
    定者，應由主管機關終止其租賃或使用契約，或訴請法院判決確定後撤銷其耕作
    權或地上權。是此規定固屬民法第七十一條前段所指之禁止規定，惟因該辦法另
    定有違反之制裁效果，而為取締規定，並非否認其法律行為效力之效力規定，即
    無民法第七十一條前段規定之適用。上訴人辯稱應依民法第七十一條前段，認定
    被上訴人與羅新春於五十四年間訂立之買賣契約違反禁止規定，而為無效之法律
    行為，應屬無據。且縱認臺灣省山地保留地管理辦法第八條第一項屬於效力規定
    ，而得適用民法第七十一條前段，或依據民法第二百四十六條第一項前段規定，
    認該買賣契約為無效。然被上訴人與羅新春亦已於七十七年七月十九日另訂立土
    地買賣所有權移轉契約書，此觀前揭系爭土地所有權移轉登記資料自明。斯時羅
    新春已取得系爭土地之所有權，則被上訴人以此有效之買賣契約書為登記原因而
    取得系爭土地所有權，難謂有何不合法之處。上訴人雖另提出羅新春與訴外人林
    金仿之讓渡保留地耕作地證明書，及其與訴外人周國田間之土地讓渡書，以證明
    其乃輾轉依約取得附圖所示Ａ部分土地之耕作權，而非無權占有，並經林金仿與
    周國田於原審到庭證稱屬實。惟縱認上訴人上開主張屬實，然此耕作權未曾依當
    時之法令登記，且其所據者乃與周國田間之債權契約，而該債權復無得對第三人
    主張之規定，從而依債之相對性原則，無論上訴人之占有係惡意或善意，均不得
    對抗被上訴人合法取得之物權即所有權。上訴人所辯前詞，均屬無據。
三、按所有人對於無權占有或侵奪其所有物者，得請求返還之，民法第七百六十七條
    前段定有明文。本件被上訴人主張上訴人無權占有如附圖所示Ａ部分土地，核屬
    真實，而被上訴人所為辯解，均無所據。則被上訴人依前揭規定，請求上訴人返
    還如附圖所示Ａ部分，面積五千九百九二平方公尺之土地，即屬有理，應予准許
    。而其假執行之聲請，亦應酌訂相當之擔保金額併准許之。是原審命上訴人返還
    土地，並宣告假執行，另斟酌本件給付之性質，非長期間不能履行，而依民事訴
    訟法第三百九十六條第一項規定，核定六個月履行期間，於法並無違誤。上訴意
    旨，指摘原判決不當，求予廢棄改判，為無理由，應予駁回。
四、據上論結，本件上訴為無理由，依民事訴訟法第四百四十九條第一項、第七十八
    條，判決如主文。
中      華      民      國    九十二    年      六      月    三十      日
                                       審判長法官  吳  鴻  章
                                             法官  張  健  河
                                             法官  林  慶  煙
右為正本係照原本作成。
本件不得上訴。
                                       法院書記官  陳  萬  山
中      華      民      國    九十二    年      六      月    三十      日


司法院資訊處製作；財團法人民間司法改革基金會備份。
